【裁判字號】    97,勞簡上,3
【裁判日期】    970825
【裁判案由】    給付加班費
【裁判全文】
臺灣臺中地方法院民事判決    97年度勞簡上字第3號
上  訴  人  丙○○（NGUYEN TRONG NGUYEN）
            甲○○○（NGUYEN THI TU HOA）
            丁○○（CHU VAN TRUNG）
            戊○○（TRAN BAO HINH）
            乙○○（NGUYEN CONG THANH）
共      同
訴訟代理人  周志峰 律師
被上訴人    大美企業股份有限公司
法定代理人  庚○○○（Susan Miller）
訴訟代理人  陳彥希律師
            己○○
上列當事人間請求給付加班費事件，上訴人對於中華民國96年12
月12日本院沙鹿簡易庭96年度沙勞簡字第8號第一審判決提起上
訴，本院於民國97年8月8日言詞辯論終結，判決如下：
    主    文
上訴駁回。
第二審訴訟費用由上訴人負擔。
    事實及理由
壹、程序方面：
一、按當事人之法定代理人代理權消滅者，應由新任法定代理人
    承受訴訟，此觀民事訴訟法第170條規定甚明。被上訴人之
    法定代理人於本件訴訟進行中已由徐家駒變更為庚○○○（
    Susan Miller），並經庚○○○（Susan Miller）聲明承受
    訴訟，依民事訴訟法第175條第1項之規定，自應許其承受訴
    訟。
二、次按第二審訴之變更或追加，非經他造同意，不得為之。但
    第255條第1項第2款、第3款「請求之基礎事實同一」、「擴
    張或減縮應受判決事項之聲明」之情形，不在此限，民事訴
    訟法第446條第1項定有明文。本件上訴人起訴及上訴原請求
    被上訴人應給付上訴人(1)丙○○91,872元及自民國96年5月
    23日起至清償日止，按年息5%計算之利息，(2)阮氏秋華91,8
    72元及自96年6月23日起至清償日止，按年息5%計算之利息
    ，(3)戊○○、丁○○均90,016元及自96年7月29日起至清償
    日止，按年息5%計算之利息，(4)乙○○76,618元及自96年8
    月1日起至清償日止，按年息5%計算之利息。嗣於97年8月6
    日之訴訟進行中變更聲明為被上訴人應給付上訴人如附表所
    示之金額與利息。是上訴人就前開請求，顯屬減縮應受判決
    事項之聲明，且其主要爭點均在請求被上訴人給付加班費或
    不當得利之同一基礎事實，核與首揭規定相符，應予准許，
    合先敘明。
貳、實體方面：
一、上訴人起訴主張：
  (一)上訴人丙○○自93年5月31日起至96年5月23日止、上訴人阮
    氏秋華自93年6月23日起至96年6月23日止、上訴人丁○○與
    戊○○均自93年7月29日起至96年7月29日止、上訴人乙○○
    自94年1月5日起至97年1月5日止，均受僱於被上訴人公司。
    上訴人受僱期間，上下班時段中間之用餐休息時間僅有15分
    鐘至20分鐘左右，被上訴人未給予上訴人1個小時用餐休息
    時間，故上訴人受僱期間，每週7日之工作時數為其中5日工
    作10小時、其中1日工作8小時，其中1日休息，亦即每週工
    作時數為58小時（10×5+8=58），兩週合計工作時數為116
    小時，而勞動基準法第30條第1項規定每2週法定工時為84小
    時，上訴人各人每2週之加班時數即為32小時，被上訴人公
    司雖給上訴人每人每2週20小時之加班費，但仍欠每2週12小
    時加班費未給付，上訴人丙○○、阮氏秋華、丁○○、戊○○、乙○○僅分別請求受僱期間3年即144週（至96年5月23
    日止）、3年即144週（至96年6月23日止）、141週（至96年
    7月8日止）、141週（至96年7月8日止）、120週（至96年7
    月8日止），而依兩造不爭執之上開工作週數除以2乘以12求
    出系爭加班時數，扣除35小時請假時數，再乘以時薪70元，
    即為被上訴人應給付各上訴人加班費之金額（如附表所示）
    ；若僅就「夜班」部分認定上訴人之請求有理由，其輪值時
    數為全部加班時數之3分之1，夜班加班金額為上開附表請求
    金額之3分之1。爰依僱傭關係及民法第179條不當得利之規
    定提起本訴。
  (二)另於上訴審補稱：
    1.依證人丁○○及戊○○於原審之證詞可知，上訴人於上班
      中途用餐後立即繼續上班（加班），並沒有實際給予1小
      時的用餐休息時間，確屬被上訴人管理方式所致，此當屬
      被上訴人明示或至少可得推知之意思要上訴人為如此時間
      方式之工作。又證人乙○○對於中途用餐時間與用餐後須
      立即工作之事，所述與丁○○、戊○○所述應屬一致，雖
      證人乙○○另謂「都是跟之前的資深員工一起作息，並沒
      有主管要求工作」等語，然其亦謂「7月9日之前沒有員工
      敢休息1個小時」，可見用餐後需立即工作確係因被上訴
      人管理所致。另證人彭成光為被上訴人受雇管理階層，且
      其管理適當與否有利害關係，該陳述係刻意掩飾、偏頗、
      不實在之詞，且依卷內被上訴人提出之「每日刷卡明細表
      」（95.7-96.7）觀察，長達1年又1月的時間裡，其下屬
      即上訴人阮秀華、丁○○、乙○○3人每週工作時間均呈
      現每週其中5天工作10小時，其中1天工作8小時，每週共
      工作56小時，可見彭成光所稱通常1週工作時間為42小時
      ，沒有要求上訴人等人額外加班，有淡旺季之分云云，與
      客觀事實不符。
    2.又於96年7月9日之前，上訴人在夜班中間沒有實際休息時
      間，也非如被上訴人所稱有「自主管理」之休息時間，且
      上訴人之主管彭成光亦承認應看刷卡紀錄計算上班時數，
      其結果即是將刷卡起、迄時間予以計算有10小時，即代表
      上訴人夜班上班時數，且此班時段沒有用餐問題，屬無扣
      除用餐休息時間1小時之班別部分，而彭成光既證稱早、
      中、晚班有輪班表，一個星期換一次，故可計算上訴人每
      人受僱期間之班別有3分之1的夜班比例，該比例時數至少
      應計算加班費予上訴人；又上訴人必須固定輪值夜班，長
      期下來對上訴人作息健康有明顯不利影響，輪值夜班時段
      （大半夜）又不能離開工廠，上訴人被該時段綁住，自應
      以夜班全部時段之起迄時數計算工資。
    3.依僱傭契約本質，勞工加班固屬勞雇雙方合意處理之範圍
      ，然合意方式未限制應以書面為之，只要雙方明示或默示
      之合意即可，雖雙方未特別先對加班乙事進行協商，然後
      再為加班行為，惟從雙方實際之客觀行為以及雙方均可對
      進行該工作所需花費之勞力與對價予以認知之情事來觀察
      判斷有無加班之合意。本件上訴人均屬外籍勞工，從事單
      純作業員工作，在受僱期間，上班時段均必須待在工廠內
      ，所爭執之中午或晚上時間並不能外出用餐，在工廠內用
      完中餐或晚餐後即需馬上再工作不能休息（指96年7月9日
      前之工作期間），是上訴人用餐後立即工作係因被上訴人
      之管理指揮方式所形成。本件依雙方實際客觀行為（管理
      行為與遵守行為）及雙方均可對進行該工作所花費之勞力
      與對價予以認知之情事判斷，雙方應有對系爭時段進行作
      業員工作之合意、認知與預期。又上訴人上、下班之時間
      是打卡，並均待在工廠內不得外出，打卡連續時間內，均
      應推定是上班時數，若被上訴人主張連續時段中有非工作
      時段，應負舉證責任。又依常理與人性，按時工作領取固
      定月薪之工廠作業員，因本身無業績壓力，亦非按件計酬
      ，額外進行作業工作需多付出精力與時間，若無資方明示
      或默示之管理要求，焉有作業員願自動捨棄休息時間而額
      外工作。
    4.又鈞院若認上訴人無法證明該工作係在被上訴人之指示下
      所進行，則該部分工作因不在勞動契約之約定工作範圍內
      ，其屬無法律上原因，而被上訴人受有實際勞務供給之利
      益，致上訴人受有勞務支出之損害，上訴人自得依不當得
      利之規定請求相當於勞務報酬之金額。
二、被上訴人則以：
  (一)未經雇主及勞工雙方同意，由勞工片面延長工時，並非合於
    加班要件，勞工自不得依勞動基準法第24條之規定向雇主請
    求加給工資。勞工加班若未經雇主事先同意，則無異勞工可
    以隨時任意加班，逼迫雇主必須支付加班費，其結果既不公
    平，亦違反勞動契約為勞雇雙方合意之本質，故未經雇主要
    求或同意之加班，違反勞動基準法之規定，勞工無權請求加
    班費。上訴人雖稱被上訴人要求其等於午間用餐時間15分鐘
    後，必須即刻回去上班云云，惟上訴人乙○○於原審證述「
    吃完飯後沒有主管要求工作」，與被上訴人公司之主管彭成
    光到庭證述「中午用餐休息時間1小時，沒有跟員工說中午
    休息只有1、20分鐘」等語相符。至於上訴人丁○○、戊○○雖曾出庭作證，但其2人為上訴人，本件與其等自身利益
    攸關，必定為有利於自己之陳述；又其2人雖稱領班要求加
    班云云，但對於領班如何要求，不能立即工作應否請假及違
    反領班要求是否遭受何等懲罰等等，均未說明。另上訴人丁○○與戊○○之證詞亦不一致，所述並不實在，應以同屬上
    訴人乙○○及主管彭成光之證言較為可信。
  (二)被上訴人公司之勞工分3班工作，其中夜班係晚間11時迄隔
    日上午7時，其間有8小時之時間，勞工工作7小時，其餘1小
    時休息，夜班作業並無領班或主管督導，完全任由勞工自主
    管理。被上訴人更發給餐點費，由勞工購買點心可在休息時
    間食用，可見被上訴人對勞工之夜班作業，其休息時間完全
    比照日班，即8小時工作時間內，勞工可以休息1小時，並未
    要求勞工逾時加班，此應由上訴人負舉證責任；且依日常經
    驗法則，雇主要求勞工加班，必定有緊急工作需求或為趕工
    ，或臨時增加出貨數量，以致在正常時間內不及完成工作，
    而有增加工時之必要，並會派員督導，要求完成一定數量，
    或在指定時間內完成工作，惟被上訴人對勞工夜班作業未指
    派主管督導，亦未要求加班。被上訴人夜班作業與其他兩班
    相同，均屬8小時內可以休息1小時，被上訴人從未要求勞工
    不能休息而必須8小時全時工作，上訴人主張被上訴人要求
    夜間逾時加班，顯違返常理及經驗法則。雖上訴人謂被上訴
    人指示其加班，惟其對於雇主透過何種方法指示其等於午餐
    後立即加班、若違反加班命令如何處罰等重要問題，均未能
    舉出證據證明。
  (三)上訴人未證明逾時加班之事實，更未證明被上訴人因此有何
    得利，自與不當得利之要件不符。又兩造間訂有僱傭契約，
    上訴人為被上訴人服勞務，係以契約為其法律上原因，並非
    所謂「無法律上之原因」，縱使上訴人服勞務之時間與約定
    時間不合，亦屬有無加班而支領加班費之問題，與不當得利
    無涉。
三、本件原審對上訴人之請求，判決上訴人全部敗訴，上訴人不
    服提起上訴，並聲明：(一)原判決廢棄；(二)被上訴人應給付上
    訴人如附表所示之金額與利息。被上訴人則聲明：上訴駁回
    。
四、本件兩造不爭執之事項：
  (一)上訴人丙○○自93年5月31日起至96年5月23日止、上訴人阮
    氏秋華自93年6月23日起至96年6月23日止、上訴人丁○○與
    戊○○均自93年7月29日起至96年7月29日止、上訴人乙○○
    自94年1月5日起至96年12月17日止，均受僱於被上訴人公司
    。
  (二)被上訴人係勞動基準法第3條之製造業或營造業，其勞工不
    論外籍勞工或本國勞工均有勞動基準法之適用。
  (三)被上訴人對於上訴人受僱期間，早、中、晚班均應給予上訴
    人1個小時休息時間不爭執。
  (四)上訴人丙○○、阮氏秋華、丁○○、戊○○、乙○○僅分別
    請求受僱期間3年即144週（至96年5月23日止）、3年即144
    週（至96年6月23日止）、141週（至96年7月8日止）、141
    週（至96年7月8日止）、120週（至96年7月8日止）。
  (五)對被上訴人提出其他有加班之時間及該部分加班費已給付均
    不爭執。
  (六)上訴人於受僱期間每2週工作12日。
  (七)若上訴人受僱期間，每日工作有少給1小時之加班費，有關
    受僱期間請假之總日數均以35日計算不爭執，亦即計算出少
    給之時數應再扣除35小時。
  (八)考量主管機關公告基本工資變動前後之金額不同，以及勞動
    基準法第24條加班費計算之複雜，兩造同意若是上訴人受僱
    期間，每日有少給1小時之加班費，未給付之總時數每小時
    以70元計算。
五、法院之判斷：
    本件上訴人主張兩造間有僱傭關係，被上訴人未給予上訴人
    1個小時用餐或休息時間，而依勞基法第24條之規定請求被
    上訴人給付該部分加班費，或依不當得利之規定請求返還其
    加班所受之利益等情，為上訴人所否認，並以前揭詞置辯。
    是本件應審究者厥為：(一)被上訴人就各班工作時間，是否有
    給予上訴人1小時用餐或休息時間？上訴人得否請求受僱期
    間每日少給1小時之加班費（即2週12小時）？(二)上訴人得否
    依不當得利請求被上訴人給付加班費？(三)若認上訴人請求有
    理由，其得請求之金額為若干？經查：
  (一)被上訴人就各班工作時間，是否有給予上訴人1小時用餐或
    休息時間？上訴人得否請求受僱期間每日少給1小時之加班
    費（即2週12小時）？
    1.按當事人主張有利於己之事實者，就其事實有舉證之責任
      ，民事訴訟法第277條前段定有明文。本件上訴人主張被
      上訴人未給予其等1小時用餐或休息時間，及上訴人得請
      求受僱期間每日少給1小時之加班費云云。惟依上訴人提
      出之打卡單（見原審卷第57頁至第63頁）及被上訴人提出
      之上訴人等之出勤表、考勤資料、打卡資料（見原審卷第
      76頁至第89頁），其上或僅有記載工作班別、或僅有上訴
      人之上班及下班時間（即抵達及完全離開）之考勤表打卡
      紀錄，未能得知上班期間究有無用餐或休息時間，或有多
      久之用餐或休息時間之暫時離開工作崗位之記載。依一般
      社會經驗衡之，縱有人於工作期間廢寢忘食者，或能有一
      餐未食而仍能工作，亦非能長期為之，則依上開考勤表所
      載打卡資料，長期以來僅載有出勤之上班及下班時間之紀
      錄，應係被上訴人僅要求上訴人等之勞工於其上班及下班
      時間應予打卡記錄，未要求於中間休息用餐時間，需再予
      打卡記錄，否則上訴人等豈非常人，能長期數日數餐未予
      進食、休息卻仍能工作，此顯不合常情。職是，依上開考
      勤表所載打卡資料，已難採信上訴人之主張，被上訴人是
      否未予其等1小時用餐或休息時間，已有疑義。又姑不論
      上訴人就其主張之陳述，因悠關其自身利害關係，誠難期
      其所言公允、可信，且徵之證人即上訴人丁○○於原審證
      稱：「（請問證人不可出去、休息是何人指示？）是公司
      領班規定的，如果比較慢的話，領班就會罵我們，叫我們
      快一點工作了」等語（見原審卷第48頁），而證人即上訴
      人戊○○則證稱：「是公司管理人員規定的，有一位女性
      ，如果比較慢就叫我們快一點，但是沒有扣錢」等語（見
      原審卷第53頁）。另上訴人即證人乙○○於原審證稱：「
      （吃飯15到20分鐘後馬上工作是自己意思，還是主管叫你
      們去工作？）都是跟之前的資深員工一起作息，並沒有主
      管要求工作」等語（見原審卷第114頁）。另證人即上訴
      人乙○○、丁○○及阮秀華之主管彭成光於原審則證稱：
      「（在中午用餐是何時？）第1個時段是11點半，第2個時
      段是12點，都是休息1個小時」、「（有無特別的情況會
      跟員工說中午休息只有1、20分鐘？）沒有這種情形」等
      語（見原審卷第111頁以下），依此可知，上訴人丁○○
      、戊○○及乙○○對於為何在中午用餐過後立即工作，所
      述內容並非完全一致，自難依此即認被上訴人就各班工作
      時間，未給予其等1小時用餐或休息時間，而上訴人復未
      舉證證明被上訴人未給予其等1小時用餐或休息時間之事
      實，其主張顯無足採。
    2.又上訴人主張其夜班工作時數無用餐時間，應列入工作連
      續時數以計算加班時數云云。經查，證人即上訴人乙○○
      於原審雖證稱：「（上夜班的時候，中間是否休息？如何
      休息？）之前沒有休息，現在都有，早上6點就可以休息
      ，中間沒有休息，也不敢休息」等語（見原審卷第115 頁
      第3行至第5行），惟證人彭成光於原審證述：「（96年7
      月9日之前，夜班是否有用餐時間？）因為夜班沒有領班
      ，中間也沒有要求原告（即上訴人）要做多少的量，除了
      給夜班餐點費，怎麼休息是原告（即上訴人）自主管理，
      我們只看刷卡紀錄」等語（見原審卷第112頁倒數第1行至
      第113頁第3行），是其二人之證詞已有不符，則上訴人乙○○之證詞是否為真實，已有疑義；縱認證人乙○○之證
      詞為真實，亦僅可推知上訴人乙○○自行於上夜班時期之
      97年7月9日以前夜班沒有休息，其後有休息，惟無法證明
      上訴人乙○○於上夜班時之未休息確為受被上訴人指示之
      故。又上訴人乙○○既自承於96年7月9日後都有休息，早
      上6點可以休息，顯見其於夜班工作時段下班前均有休息
      ，至究何時為其休息時間，均任由上訴人等之勞工自主管
      理，被上訴人未予強行規定，亦未予以監督管理。此外，
      上訴人未提出證據證明其有於夜間逾時加班，及被上訴人
      有要求或指示上訴人夜間逾時加班之事實，是上訴人該部
      分主張，亦屬無據。
    3.按勞動基準法第24條雖規定，雇主對於延長勞工工作時間
      之勞工負有給付延長工作時間加班工資之義務，但揆諸同
      法第32條第1項規定：「雇主有使勞工在正常工作時間以
      外工作之必要者，雇主經工會同意，如事業單位無工會者
      ，經勞資會議同意後，得將工作時間延長之」，依此可知
      ，雇主並非當然有要求勞工延長工作時間之權利，雇主之
      要求，尚應得工會或勞工之同意；另一方面，勞工提供勞
      務之目的，在於獲得工資，勞工在正常之工作時間外，延
      長工作時間，為雇主提供勞務，除其提供勞務，係基於雇
      主明示或可得推知之意思外，勞工當無本於勞動契約或勞
      動基準法規定，向雇主請求報酬之餘地，因其延長工作時
      間，本不在雇主預期之範圍中，勞工自無強使雇主受領其
      勞務之給付之理。本件上訴人雖主張上訴人等係固定領薪
      之工廠作業員，如無資方明示或默示之管理要求，豈會願
      意自動捨棄休息時間額外工作云云，惟上訴人並未證明被
      上訴人未給予其等1小時用餐或休息時間之事實，亦未證
      明被上訴人有要求或指示上訴人於用餐或休息時間加班之
      事實，已如前述，自難認兩造間已依上開勞動基準法之規
      定，有延長工時之合意、或經工會同意，或經勞資會議同
      意，或不違反被上訴人明示或可得推知之意思，是上訴人
      自不得依勞動基準法規定，向被上訴人請求受僱期間每日
      少給1小時之加班費（即2週12小時），上訴人上開主張，
      應屬無據。
  (二)上訴人得否依不當得利請求被上訴人給付加班費？
    承前，上訴人等既未就被上訴人未給予上訴人1小時用餐或
    休息時間之事實舉證，自難認被上訴人有不當受領上訴人勞
    務給付（即每日多上1小時之加班利益），則上訴人等依不
    當得利之法律關係請求被上訴人給付相當於勞務報酬之金額
    ，即無理由。
  (三)綜上所述，上訴人既未能證明其有延長工時之事實，則其等
    依勞動基準法或不當得利之法律關係，請求被上訴人給付如
    附表所示加班費及利息，為無理由，應予駁回。原審為上訴
    人敗訴之判決，經核並無不合。上訴意旨指摘原判決不當，
    求予廢棄改判，為無理由，應予駁回。
六、本件事證已臻明確，兩造其餘攻擊防禦方法及舉證，經審酌
    均於判決之結果無影響，爰不一一論述，附此敘明。
七、據上論結，本件上訴為無理由，依民事訴訟法第436條之1第
    3項、第449條第1項、第78條，判決如主文。
中    華    民    國    97    年    8    月     25    日
                  民事第一庭  審判長法  官  蔡王金全
                                    法  官  陳文爵
                                    法  官  卓進仕
上正本證明與原本無異。
本判決不得上訴。
中    華    民    國    97    年    8    月     25    日
                                    書記官  賴榮順
附表：
┌──────┬────┬───────────┐
│姓        名│加班費（│   利息起算日         │
│            │新台幣）│（年息百分之五）      │
├──────┼────┼───────────┤
│丙   ○   ○│58,030元│96年5月23日（離職日） │
├──────┼────┼───────────┤
│阮  氏 秋 華│58,030元│96年6月23日（離職日） │
├──────┼────┼───────────┤
│戊   ○   ○│56,770元│96年7月29日（離職日） │
├──────┼────┼───────────┤
│丁   ○   ○│56,770元│96年7月29日（離職日） │
├──────┼────┼───────────┤
│乙   ○   ○│47,950元│96年8月1日            │
└──────┴────┴───────────┘


司法院資訊處製作；財團法人民間司法改革基金會備份。
